---
title: "ablaye_sow_DM4"
author: "Ablaye SOW"
date: "`r Sys.Date()`"
output: html_document
---

```{r setup, include=FALSE}
knitr::opts_chunk$set(echo = TRUE)
```

## 1. Importation des données



```{r cars}
library(readxl)
library(ggplot2)


cacao <- read_excel("/home/layedev/Documents/miashs2026/MQME2026_SEMESTRE2/Méthodes de prévision/DM4/Cacao2019.xls", sheet = "Valeurs", skip = 3, col_names = TRUE)
## data à partir de la 4ème ligne
cacao = cacao[4:nrow(cacao),]
colnames(cacao) <- c("Annee", "mois", "Production")
dates <- as.Date(paste(cacao$Annee, cacao$mois, "01", sep = "-"), format = "%Y-%m-%d")





```

## 2. Graphique


```{r}
data <- data.frame(Date = dates, Production = cacao$Production)
#View(data)

plot(data$Date, data$Production, type = "l", xlab = "Date", ylab = "Production de cacao", main = "Production de cacao au fil du temps")
```

## 3. Stationnarité

```{r}


library(tseries)

adf.test(data$Production)
    kpss.test(data$Production)

```


le test de Dickey-Fuller augmenté (ADF) est utilisé pour vérifier la stationnarité d'une série temporelle. Un p-value inférieur à 0.05 indique que nous rejetons l'hypothèse nulle de non-stationnarité, suggérant que la série est stationnaire. Dans notre cas, le p-value pour l'ADF est de 0.07 et celui de KPSS est de 0.01, ce qui indique que la série n'est pas stationnaire. Cependant, après la différenciation. Ce pendant nous avons interet à faire une différenciation pour rendre la série stationnaire.

## 4. Les auto-corrélogrammes de la série brute

```{r}
par(mfrow = c(2,1))
acf(data$Production, main = "ACF de la série brute")
pacf(data$Production, main = "PACF de la série brute")
```

## 5. Différence de la série

```{r}
diff_prod <- diff(data$Production)
plot(data$Date[-1], diff_prod, type = "l", xlab = "Date", ylab = "Différence de la production de cacao", main = "Différence de la production de cacao au fil du temps")
```

```{r}
par(mfrow = c(2,1))
acf(diff_prod, main = "ACF de la série différenciée")
pacf(diff_prod, main = "PACF de la série différenciée")
```