---
title: "TD1"
author: "Ablaye SOW"
date: "`r Sys.Date()`"
output: html_document
---
# 1. Importer les données dans R et vérifier leur structure.
```{r setup, include=FALSE}
data = read.table("/home/layedev/Documents/miashs2026/semestre 2/analyse de données 2/Lille.txt", header = TRUE)
data$Precipitations = data$Precipitations/10
#head(data, 20)
print(summary(data))
```

# 2. Représenter graphiquement la série temporelle des précipitations mensuelles.


```{r cars}
date <- as.Date(sprintf("%d-%02d-01", data$Annees, data$Mois))
plot(date, data$Precipitations, type = "l")
```

# 3. Tracer un histogramme des données.


```{r}
hist(data$Precipitations, breaks = 40)
```



## 2 Construction des maxima par blocs
```{r}
nbr_annee = length(unique(data$Annees))
annees = unique(data$Annees)
val_max_annee = matrix(data=NA, nrow = nbr_annee, ncol = 1)

for (i in 1:nbr_annee) {
    val_max_annee[i] = max(data[which(data$Annees == annees[i] ), which(colnames(data) == "Precipitations")])
}

hist(val_max_annee, breaks = 20)
length(val_max_annee)
print(val_max_annee)
```
```{r}
plot(annees, val_max_annee, type = "b")
```

## 3 Ajustement d’un modèle GEV
# 1. Charger le package evd.
```{r}
install.packages("evd")
library(evd)
```

# 2. Ajuster un modèle GEV aux maxima annuels par maximum de vraisemblance.
```{r}
params = fgev(val_max_annee)
print(params)
```

```{r}
# Paramètres choisis
mu <- 9.44296      # Position
sigma <- 2.07450    # Échelle
xi <- -0.09866     # Forme (positif = queue lourde)

# Définition de la plage de données (axe x)
x <- seq(0, 80, length = 500)

# Calcul de la densité
y <- dgev(x, loc = mu, scale = sigma, shape = xi)

# Tracé
plot(x, y, type = "l", lwd = 2, col = "blue",
     main = "Densité de la loi GEV",
     xlab = "Valeurs de x", ylab = "Densité f(x)")
grid()
```

```{r}
"
xi négatif :  loi de weibul
"
# Vos paramètres connus
mu <- 9.44296      # Position
sigma <- 2.07450    # Échelle
xi <- -0.09866     # Forme (positif = queue lourde)

# 1. Calculer la probabilité P(X <= 30)
prob <- pgev(30, loc = mu, scale = sigma, shape = xi)

# 2. Calculer le quantile (ex: Niveau de retour pour une proba de 0.99)
valeur <- qgev(0.99, loc = mu, scale = sigma, shape = xi)

# 3. Calculer la densité de probabilité f(x)
densite <- dgev(30, loc = mu, scale = sigma, shape = xi)
```
# 4 Intervalles de confiance et incertitude
# Extraire la matrice de variance-covariance des estimateurs.
```{r}
params$var.cov
```
# Calculer les intervalles de confiance à 95 % des paramètres.
```{r}
set.seed(123)
# Afficher les intervalles de confiance à 95%
#confint(params)

se = sqrt(diag(params$var.cov))
est = params$estimate
IC = cbind(
  estimate = est,
  lovew  = est - 1.96*se,
  upper = est + 1.96*se
)
print(IC)
```

"
Xi est la valeur la plus difficile à estimer
Par conclusion, on constate qu'on est proche de la loi de Gumbel
"
## 5 Niveaux de retour
# 1. Calculer les niveaux de retour associés à des périodes de :T =  20 et 100
```{r}
p1 = 1/20
p2 = 1/100


# Calcul des niveaux de retour
z_20 <- qgev(1 - p1, loc = mu, scale = sigma, shape = xi)
print(z_20)

z_100 <- qgev(1 - p2, loc = mu, scale = sigma, shape = xi)
print(z_100)
```

"
Ce la signifie qu'on dépasse 14.78391 tous les 20 ans en moyenne
"
# 6 Incertitude sur les niveaux de retour

```{r}
RL = function(theta, T){
  
}

# on trouve 13.81 15.75 et 15.38 18.84

```
