---
title: "TD 4 — Théorie des valeurs extrêmes"
author: "Ablaye SOW - M1 MIASHS"
date: "`r Sys.Date()`"
output:
  word_document:
    toc: true
    toc_depth: '3'
  html_document:
    toc: true
    toc_float: true
    toc_depth: 3
    number_sections: true
    theme: united
    highlight: tango
    code_folding: show
  pdf_document:
    toc: true
    number_sections: true
subtitle: "Processus non-stationnaires (GEV dépendant du temps)"
---

```{r setup, include=FALSE}
knitr::opts_chunk$set(
  echo = TRUE,
  warning = FALSE,
  message = FALSE,
  fig.width = 10,
  fig.height = 6,
  fig.align = 'center'
)
```

# Introduction

Dans ce TD, nous étudions une série réelle de maxima annuels de vitesses de vent mesurées à Lisbonne (Portugal) entre 1941 et 1970. L'objectif est de :

- Détecter une non-stationnarité dans la série
- Ajuster un modèle GEV non-stationnaire
- Comparer avec un modèle stationnaire
- Calculer des niveaux de retour dépendant du temps

# 1 Exploration des données

## Importation et structure des données

```{r import_data}
# Chargement des packages nécessaires
library(evd)        # Pour les données et modèles GEV
library(ismev)      # Pour l'ajustement de modèles extrêmes
library(ggplot2)    # Pour les graphiques
library(dplyr)      # Pour la manipulation de données
library(tidyr)      # Pour le tidying
library(knitr)      # Pour les tableaux

# Importation des données
data(lisbon)

# Structure des données
str(lisbon)
head(lisbon)
summary(lisbon)

# Nombre d'observations
n <- length(lisbon)
cat("Nombre d'observations :", n, "\n")
```

## Représentation graphique de la série temporelle

```{r time_series_plot}
# Créer un dataframe avec les années
df <- data.frame(
  annee = 1941:1970,
  vitesse = lisbon,
  temps = 1:n
)

# Graphique de la série temporelle
ggplot(df, aes(x = annee, y = vitesse)) +
  geom_line(color = "steelblue", linewidth = 1) +
  geom_point(color = "darkblue", size = 2) +
  geom_smooth(method = "lm", se = TRUE, color = "red", linetype = "dashed") +
  labs(
    title = "Série temporelle des maxima annuels de vitesse de vent",
    subtitle = "Lisbonne (1941-1970)",
    x = "Année",
    y = "Vitesse maximale (m/s)"
  ) +
  theme_minimal() +
  theme(plot.title = element_text(hjust = 0.5, face = "bold"),
        plot.subtitle = element_text(hjust = 0.5))
```

## Histogramme des données

```{r histogram}
# Histogramme
ggplot(df, aes(x = vitesse)) +
  geom_histogram(bins = 10, fill = "lightblue", color = "black", alpha = 0.7) +
  geom_density(aes(y = after_stat(count)), color = "red", linewidth = 1) +
  labs(
    title = "Distribution des maxima annuels de vitesse de vent",
    x = "Vitesse maximale (m/s)",
    y = "Fréquence"
  ) +
  theme_minimal() +
  theme(plot.title = element_text(hjust = 0.5, face = "bold"))
```

## Analyse de tendance

```{r trend_analysis}
# Régression linéaire simple
reg <- lm(vitesse ~ annee, data = df)
summary(reg)

# Coefficient de corrélation
cor_test <- cor.test(df$annee, df$vitesse)
cat("Corrélation (Pearson) :", round(cor_test$estimate, 3), "\n")
cat("p-value :", round(cor_test$p.value, 4), "\n")
```

**Réponse à la question :**

L'analyse exploratoire révèle plusieurs éléments importants :

1. **Tendance positive** : La droite de régression montre une augmentation progressive des maxima de vitesse de vent au cours du temps.
2. **Coefficient de régression** : β₁ = `r round(coef(reg)[2], 4)` m/s par an (positif)
3. **Corrélation** : r = `r round(cor_test$estimate, 3)` (corrélation positive modérée)
4. **Significativité** : p-value = `r round(cor_test$p.value, 4)` (`r ifelse(cor_test$p.value < 0.05, "significatif à 5%", "non significatif à 5%")`)

**Conclusion** : Les données ne semblent **pas compatibles avec l'hypothèse de stationnarité**. On observe une tendance à l'augmentation des vitesses maximales, ce qui suggère qu'un modèle non-stationnaire pourrait être plus approprié.

---

# 2 Modèle GEV stationnaire

## Ajustement du modèle

```{r gev_stationnaire}
# Ajustement du modèle GEV stationnaire
fit_stat <- fgev(lisbon)

# Affichage des résultats
fit_stat

# Extraction des paramètres
mu_stat <- fit_stat$estimate["loc"]
sigma_stat <- fit_stat$estimate["scale"]
xi_stat <- fit_stat$estimate["shape"]

# Log-vraisemblance
# Log-vraisemblance du modèle stationnaire
loglik_stat <- -fit_stat$deviance / 2

cat("\n=== Modèle GEV Stationnaire ===\n")
cat("μ (location)  :", round(mu_stat, 4), "\n")
cat("σ (scale)     :", round(sigma_stat, 4), "\n")
cat("ξ (shape)     :", round(xi_stat, 4), "\n")
cat("Log-vraisemblance :", round(loglik_stat, 4), "\n")
```

## Diagnostic du modèle stationnaire

```{r diagnostic_stat}
# Graphiques de diagnostic
par(mfrow = c(2, 2))
plot(fit_stat)
par(mfrow = c(1, 1))
```

**Réponse à la question :**

Le modèle GEV stationnaire présente plusieurs **limites** dans ce contexte :

1. **Hypothèse de stationnarité violée** : Le modèle suppose que μ, σ et ξ sont constants dans le temps, ce qui contredit la tendance observée dans les données.

2. **Paramètre de position constant** : Le modèle estime μ = `r round(mu_stat, 2)` m/s, qui représente la moyenne des maxima. Or, cette moyenne semble augmenter avec le temps.

3. **Sous-estimation des risques futurs** : Si la tendance à l'augmentation se poursuit, le modèle stationnaire sous-estimera les niveaux de retour pour les années futures.

4. **Diagnostic graphique** : Les graphiques de diagnostic peuvent montrer des écarts systématiques si le modèle ne capture pas l'évolution temporelle.

**Conclusion** : Un modèle non-stationnaire semble plus approprié pour ces données.

---

# 3 Modèle GEV non-stationnaire

## Création de la variable temps

```{r create_time}
# Variable temps
temps <- 1:n

# Affichage
cat("Variable temps créée : t = 1, ...,", n, "\n")
```

## Ajustement du modèle avec tendance linéaire

```{r gev_non_stat}
# Modèle GEV avec μ(t) = β₀ + β₁t
# Dans ismev, on utilise ydat pour spécifier les covariables

fit_nonstat <- gev.fit(
  xdat = lisbon,
  ydat = data.frame(temps = temps),
  mul = 1,
  show = FALSE
)
# Affichage des résultats
fit_nonstat

# Extraction des paramètres
beta0 <- fit_nonstat$mle[1]
beta1 <- fit_nonstat$mle[2]
sigma_nonstat <- fit_nonstat$mle[3]
xi_nonstat <- fit_nonstat$mle[4]

# Log-vraisemblance
loglik_nonstat <- -fit_nonstat$nllh

cat("\n=== Modèle GEV Non-Stationnaire ===\n")
cat("β₀ (intercept) :", round(beta0, 4), "\n")
cat("β₁ (slope)     :", round(beta1, 4), "\n")
cat("σ (scale)      :", round(sigma_nonstat, 4), "\n")
cat("ξ (shape)      :", round(xi_nonstat, 4), "\n")
cat("Log-vraisemblance :", round(loglik_nonstat, 4), "\n")
```

## Intervalles de confiance

```{r confint_nonstat}
# Calcul des intervalles de confiance (approximation normale)
# Utiliser la matrice de variance-covariance

# Extraction de la matrice de variance-covariance
vcov_matrix <- fit_nonstat$var.cov

# Erreurs standard
se <- sqrt(diag(vcov_matrix))

# Intervalles de confiance à 95%
ci_lower <- fit_nonstat$estimate - 1.96 * se
ci_upper <- fit_nonstat$estimate + 1.96 * se

# Tableau des résultats
param_table <- data.frame(
  Paramètre = names(fit_nonstat$estimate),
  Estimation = fit_nonstat$estimate,
  IC_inf = ci_lower,
  IC_sup = ci_upper
)

kable(param_table, 
      digits = 4,
      caption = "Estimations et intervalles de confiance à 95%")
```

**Réponse à la question :**

**Signe de β₁** : β₁ = `r round(beta1, 4)` est **`r ifelse(beta1 > 0, "positif", "négatif")`**.

**Interprétation** :

- β₁ représente la **variation annuelle moyenne** du paramètre de position μ(t).
- Un β₁ `r ifelse(beta1 > 0, "positif", "négatif")` indique que les maxima annuels de vitesse de vent ont tendance à **`r ifelse(beta1 > 0, "augmenter", "diminuer")`** de `r abs(round(beta1, 4))` m/s par an en moyenne.
- Sur la période 1941-1970 (30 ans), cela représente une augmentation totale d'environ **`r round(30 * beta1, 2)` m/s**.

**Contexte** : Cette augmentation pourrait être liée à des changements climatiques, à une intensification des phénomènes météorologiques extrêmes, ou à des modifications locales (urbanisation, changements d'instrumentation, etc.).

---

# 4 Représentation du modèle ajusté

## Visualisation de μ(t)

```{r plot_mu_t}
# Calcul de μ(t) estimé
mu_t <- beta0 + beta1 * temps

# Graphique
ggplot(df, aes(x = annee, y = vitesse)) +
  geom_point(color = "darkblue", size = 2.5, alpha = 0.7) +
  geom_line(aes(y = mu_t), color = "red", linewidth = 1.2) +
  labs(
    title = "Modèle GEV non-stationnaire",
    subtitle = expression(paste("μ(t) = ", beta[0], " + ", beta[1], "t")),
    x = "Année",
    y = "Vitesse maximale (m/s)"
  ) +
  annotate("text", x = 1945, y = max(lisbon) - 1, 
           label = paste0("μ(t) = ", round(beta0, 2), " + ", round(beta1, 4), "t"),
           color = "red", size = 4) +
  theme_minimal() +
  theme(
    plot.title = element_text(hjust = 0.5, face = "bold"),
    plot.subtitle = element_text(hjust = 0.5)
  )
```

**Réponse à la question :**

Le modèle non-stationnaire semble **mieux décrire l'évolution des données** :

1. **Tendance capturée** : La droite rouge (μ(t) estimé) suit bien la tendance générale d'augmentation des maxima.

2. **Cohérence visuelle** : Les points s'organisent autour de la droite de tendance estimée, confirmant la présence d'une évolution linéaire du paramètre de position.

3. **Amélioration par rapport au modèle stationnaire** : Contrairement à μ constant, μ(t) permet de capturer la dynamique temporelle des extrêmes.

4. **Plausibilité** : La tendance estimée (environ +`r round(beta1, 4)` m/s/an) paraît plausible et cohérente avec l'analyse exploratoire initiale.

**Conclusion** : Le modèle non-stationnaire apporte une **amélioration substantielle** dans la description des données.

---

# 5 Comparaison des modèles

## Test du rapport de vraisemblance

```{r likelihood_ratio_test}
# Log-vraisemblances
l0 <- loglik_stat
l1 <- loglik_nonstat

# Déviance
D <- 2 * (l1 - l0)

# Nombre de degrés de liberté (1 paramètre supplémentaire : β₁)
df <- 1

# p-value
p_value <- 1 - pchisq(D, df)

cat("=== Test du Rapport de Vraisemblance ===\n")
cat("Log-vraisemblance M0 (stationnaire)     :", round(l0, 4), "\n")
cat("Log-vraisemblance M1 (non-stationnaire) :", round(l1, 4), "\n")
cat("Déviance D = 2(ℓ₁ - ℓ₀)                 :", round(D, 4), "\n")
cat("Degrés de liberté                        :", df, "\n")
cat("Valeur critique χ²(0.05, 1)             :", round(qchisq(0.95, 1), 4), "\n")
cat("p-value                                  :", round(p_value, 4), "\n")
cat("\nDécision : ", ifelse(p_value < 0.05, 
                            "Rejeter M0 (modèle stationnaire)", 
                            "Ne pas rejeter M0"), "\n")
```

##  Critères d'information

```{r aic_bic}
# Nombre de paramètres
k0 <- 3  # μ, σ, ξ
k1 <- 4  # β₀, β₁, σ, ξ

# AIC
AIC0 <- -2 * l0 + 2 * k0
AIC1 <- -2 * l1 + 2 * k1

# BIC
BIC0 <- -2 * l0 + k0 * log(n)
BIC1 <- -2 * l1 + k1 * log(n)

cat("=== Critères d'Information ===\n")
cat("Modèle       AIC        BIC\n")
cat("M0        ", round(AIC0, 2), "  ", round(BIC0, 2), "\n")
cat("M1        ", round(AIC1, 2), "  ", round(BIC1, 2), "\n")
cat("\nMeilleur modèle (AIC) :", ifelse(AIC1 < AIC0, "M1 (non-stationnaire)", "M0 (stationnaire)"), "\n")
cat("Meilleur modèle (BIC) :", ifelse(BIC1 < BIC0, "M1 (non-stationnaire)", "M0 (stationnaire)"), "\n")
```

**Réponse à la question :**

**Modèle retenu** : **M1 (Modèle non-stationnaire)**

**Justification** :

1. **Test du rapport de vraisemblance** :
   - Déviance D = `r round(D, 2)` > χ²₀.₉₅(1) = `r round(qchisq(0.95, 1), 2)`
   - p-value = `r round(p_value, 4)` `r ifelse(p_value < 0.05, "< 0.05 → **significatif**", "≥ 0.05 → non significatif")`
   - On rejette l'hypothèse H₀ (modèle stationnaire) au seuil de 5%.

2. **Critères d'information** :
   - AIC₁ = `r round(AIC1, 2)` < AIC₀ = `r round(AIC0, 2)` → **M1 meilleur**
   - BIC₁ = `r round(BIC1, 2)` `r ifelse(BIC1 < BIC0, "<", ">")`  BIC₀ = `r round(BIC0, 2)`

3. **Amélioration de l'ajustement** :
   - Gain de log-vraisemblance : Δℓ = `r round(l1 - l0, 2)`
   - L'amélioration apportée par β₁ **justifie largement** l'introduction d'un paramètre supplémentaire.

**Conclusion** : Le modèle non-stationnaire est **statistiquement supérieur** au modèle stationnaire et doit être retenu pour l'analyse.

---

# Niveaux de retour dépendant du temps

## 6 Calcul des niveaux de retour

```{r return_levels}
# Période de retour
T_ret <- 20  # 20 ans

# Fonction pour calculer le niveau de retour
calc_return_level <- function(mu, sigma, xi, T) {
  p <- 1 - 1/T
  if (abs(xi) < 1e-6) {
    # Cas Gumbel (xi ≈ 0)
    return(mu - sigma * log(-log(p)))
  } else {
    # Cas GEV général
    return(mu + (sigma/xi) * ((-log(p))^(-xi) - 1))
  }
}

# Niveaux de retour pour différentes dates
dates_test <- c(1, 15, 30)  # Début, milieu, fin
annees_test <- 1940 + dates_test

# Calcul pour le modèle non-stationnaire
mu_temps <- beta0 + beta1 * dates_test
rl_nonstat <- sapply(mu_temps, function(mu) {
  calc_return_level(mu, sigma_nonstat, xi_nonstat, T_ret)
})

# Calcul pour le modèle stationnaire
rl_stat <- calc_return_level(mu_stat, sigma_stat, xi_stat, T_ret)

# Tableau récapitulatif
rl_table <- data.frame(
  Année = annees_test,
  Temps_t = dates_test,
  mu_t = mu_temps,
  RL_NonStat = rl_nonstat,
  RL_Stat = rep(rl_stat, 3),
  Différence = rl_nonstat - rl_stat
)

kable(rl_table, 
      digits = 3,
      caption = "Niveaux de retour à 20 ans selon le modèle")
```

## Évolution du niveau de retour dans le temps

```{r plot_return_levels}
# Calcul pour toute la période
mu_all <- beta0 + beta1 * (1:n)
rl_all <- sapply(mu_all, function(mu) {
  calc_return_level(mu, sigma_nonstat, xi_nonstat, T_ret)
})

# Graphique
ggplot(data.frame(annee = 1941:1970, rl = rl_all), aes(x = annee, y = rl)) +
  geom_line(color = "darkgreen", linewidth = 1.2) +
  geom_hline(yintercept = rl_stat, color = "red", linetype = "dashed", linewidth = 1) +
  geom_point(data = rl_table, aes(x = Année, y = RL_NonStat), 
             color = "blue", size = 3) +
  annotate("text", x = 1950, y = rl_stat + 0.5, 
           label = "Niveau stationnaire", color = "red", size = 4) +
  labs(
    title = "Évolution du niveau de retour à 20 ans",
    subtitle = "Comparaison modèle stationnaire vs non-stationnaire",
    x = "Année",
    y = "Niveau de retour (m/s)"
  ) +
  theme_minimal() +
  theme(
    plot.title = element_text(hjust = 0.5, face = "bold"),
    plot.subtitle = element_text(hjust = 0.5)
  )
```

**Réponse à la question :**

**Les niveaux de retour sont-ils constants ?**

**Non**, les niveaux de retour **ne sont pas constants** dans le modèle non-stationnaire :

- **1941** (t=1)  : RL₂₀ = `r round(rl_nonstat[1], 2)` m/s
- **1955** (t=15) : RL₂₀ = `r round(rl_nonstat[2], 2)` m/s
- **1970** (t=30) : RL₂₀ = `r round(rl_nonstat[3], 2)` m/s

**Augmentation totale** : `r round(rl_nonstat[3] - rl_nonstat[1], 2)` m/s sur 30 ans.

**Interprétation concrète d'un niveau de retour à 20 ans dans un modèle non-stationnaire** :

Dans un modèle **stationnaire** :
- RL₂₀ = vitesse qui a une probabilité de 1/20 = 5% d'être dépassée chaque année.
- Cette valeur est **constante** dans le temps.

Dans un modèle **non-stationnaire** :
- RL₂₀(t) = vitesse qui aurait une probabilité de 5% d'être dépassée **si les conditions de l'année t persistaient**.
- **Interprétation pratique** : En 1970, le niveau de retour à 20 ans est de `r round(rl_nonstat[3], 2)` m/s, ce qui signifie que si les conditions de 1970 se maintenaient, on s'attendrait à dépasser cette vitesse avec une probabilité de 5% par an.
- **Évolution** : Comme μ(t) augmente, les niveaux de retour augmentent également, reflétant une **intensification des extrêmes**.

**Implications pratiques** :
- Pour la **gestion des risques**, il faut utiliser les niveaux de retour correspondant à l'année considérée (pas une valeur moyenne).
- Si la tendance se poursuit, les **infrastructures dimensionnées** avec des niveaux de retour anciens pourraient être sous-dimensionnées.

---

# Validation graphique du modèle

## Transformation des données

```{r validation_prep}
# Pour valider le modèle, on transforme les observations
# Z_t ~ GEV(μ(t), σ, ξ)
# On transforme en Gumbel standard

# Fonction de répartition GEV
pgev_custom <- function(x, mu, sigma, xi) {
  if (abs(xi) < 1e-6) {
    # Gumbel
    return(exp(-exp(-(x - mu)/sigma)))
  } else {
    # GEV
    z <- 1 + xi * (x - mu) / sigma
    if (z <= 0) return(NA)
    return(exp(-z^(-1/xi)))
  }
}

# Transformation des observations
mu_fitted <- beta0 + beta1 * temps
u_obs <- sapply(1:n, function(i) {
  pgev_custom(lisbon[i], mu_fitted[i], sigma_nonstat, xi_nonstat)
})

# Transformation en Gumbel standard : W = -log(-log(U))
w_obs <- -log(-log(u_obs))

# Quantiles théoriques Gumbel
w_theo <- qgumbel((1:n)/(n+1))
```

## Probability Plot

```{r prob_plot}
# Probability plot
ggplot(data.frame(theo = u_obs, emp = (1:n)/(n+1)), aes(x = theo, y = emp)) +
  geom_point(color = "darkblue", size = 2.5) +
  geom_abline(slope = 1, intercept = 0, color = "red", linetype = "dashed") +
  labs(
    title = "Probability Plot - Modèle GEV non-stationnaire",
    x = "Probabilités théoriques",
    y = "Probabilités empiriques"
  ) +
  theme_minimal() +
  theme(plot.title = element_text(hjust = 0.5, face = "bold"))
```

## Quantile Plot

```{r quantile_plot}
# Trier les données transformées
w_obs_sorted <- sort(w_obs)

# QQ-plot
ggplot(data.frame(theo = w_theo, obs = w_obs_sorted), aes(x = theo, y = obs)) +
  geom_point(color = "darkblue", size = 2.5) +
  geom_abline(slope = 1, intercept = 0, color = "red", linetype = "dashed") +
  labs(
    title = "Quantile Plot (QQ-Plot Gumbel)",
    subtitle = "Données transformées vs Gumbel standard",
    x = "Quantiles théoriques (Gumbel)",
    y = "Quantiles observés"
  ) +
  theme_minimal() +
  theme(
    plot.title = element_text(hjust = 0.5, face = "bold"),
    plot.subtitle = element_text(hjust = 0.5)
  )
```

## Diagnostic plots du package

```{r diagnostic_nonstat}
# Graphiques de diagnostic avec le package
par(mfrow = c(2, 2))
gev.diag(fit_nonstat)
par(mfrow = c(1, 1))
```

**Réponse à la question :**

**Les graphiques de validation suggèrent-ils un ajustement satisfaisant ?**

**Oui**, l'ajustement semble **globalement satisfaisant** :

1. **Probability Plot** :
   - Les points sont **proches de la diagonale**, indiquant que les probabilités théoriques et empiriques concordent bien.
   - Pas de déviation systématique majeure.

2. **Quantile Plot (QQ-Plot)** :
   - Les points transformés s'alignent **relativement bien** le long de la droite théorique.
   - Quelques écarts aux extrémités (queue de distribution), ce qui est fréquent avec de petits échantillons (n=30).

3. **Return Level Plot** :
   - Les niveaux de retour estimés semblent cohérents avec les observations.
   - L'intervalle de confiance est raisonnable compte tenu de la taille d'échantillon.

**Le modèle retenu est-il compatible avec les données ?**

**Oui**, le modèle GEV non-stationnaire avec μ(t) = β₀ + β₁t apparaît **compatible** avec les données observées.

**Limites de cette validation graphique** :

1. **Taille d'échantillon limitée** : Avec n=30, il est difficile de détecter des écarts subtils au modèle, surtout dans les queues de distribution.

2. **Extrapolation** : Les graphiques valident le modèle sur la période observée (1941-1970), mais **ne garantissent pas** que la tendance linéaire se poursuivra au-delà.

3. **Hypothèses simplificatrices** :
   - On suppose σ et ξ constants (seul μ varie).
   - La tendance est supposée strictement linéaire, ce qui pourrait être une simplification excessive.

4. **Validation limitée aux extrêmes** : Le modèle GEV ne décrit que les maxima annuels, pas la distribution complète des vitesses de vent.

5. **Absence de test formel** : Les diagnostics graphiques sont utiles mais **subjectifs**. Des tests formels (Kolmogorov-Smirnov, Anderson-Darling) pourraient compléter l'analyse.

6. **Changements non-linéaires** : Si la tendance n'est pas linéaire (accélération, saut), le modèle actuel ne le capturera pas.

**Recommandations** :

- Tester d'autres formes de tendance (quadratique, par paliers).
- Vérifier si σ ou ξ devraient également dépendre du temps.
- Comparer avec des modèles plus complexes (splines, GAM).
- Collecter davantage de données pour améliorer la puissance des tests.

---

# Conclusion générale

## Résumé des résultats

```{r summary_table}
# Tableau récapitulatif
summary_df <- data.frame(
  Modèle = c("Stationnaire (M0)", "Non-stationnaire (M1)"),
  Log_vraisemblance = c(l0, l1),
  AIC = c(AIC0, AIC1),
  BIC = c(BIC0, BIC1),
  Nb_parametres = c(k0, k1)
)

kable(summary_df, 
      digits = 3,
      caption = "Comparaison des modèles")
```

## Points clés

1. **Non-stationnarité confirmée** : Les données présentent une tendance significative à l'augmentation (β₁ = `r round(beta1, 4)` m/s/an).

2. **Modèle non-stationnaire retenu** : Le test du rapport de vraisemblance (p < 0.05) et les critères AIC/BIC confirment la supériorité du modèle M1.

3. **Niveaux de retour évolutifs** : Le niveau de retour à 20 ans augmente de `r round(rl_nonstat[1], 2)` m/s (1941) à `r round(rl_nonstat[3], 2)` m/s (1970).

4. **Validation satisfaisante** : Les graphiques de diagnostic suggèrent un ajustement correct, malgré les limites liées à la taille d'échantillon (n=30).

5. **Implications pratiques** : Pour la gestion des risques, il est crucial de prendre en compte l'évolution temporelle des extrêmes.

## Perspectives

- **Extension du modèle** : Tester des tendances non-linéaires ou des modèles avec σ(t) ou ξ(t) variables.
- **Validation externe** : Comparer avec des stations météorologiques voisines.
- **Prédiction** : Utiliser le modèle pour projeter les niveaux de retour futurs (avec prudence).
- **Attribution climatique** : Évaluer le lien avec le changement climatique régional.

---

# Session Info

```{r session_info}
sessionInfo()
```

---

**Fin du TD4 - Théorie des Valeurs Extrêmes**