---
title: "DM - Holt Winters Manuel"
author: "Ablaye SOW"
date: "`r Sys.Date()`"
output: html_document
---

# 1. Présentation et analyse de la série

```{r}
data <- read_excel("/home/layedev/Documents/miashs2026/MQME2026_SEMESTRE2/Méthodes de prévision/serie_000641413_18022026.xlsx")
colnames(data) <- c("periode","valeur")
data$valeur <- as.numeric(data$valeur)

summary(data)
head(data)
tail(data)
```

---

# 2. Graphique de la série

```{r}
plot(data$valeur, type="l", lwd=2,
     main="Série temporelle INSEE",
     xlab="Temps", ylab="Valeur")
```

La série présente une tendance et une saisonnalité trimestrielle.

---

# 3. Séparation échantillon-travail / test

```{r}
annee <- substr(data$periode,1,4)

train <- data[annee!="2025",]
test  <- data[annee=="2025",]

n <- length(train$valeur)
```

---

# 4. Fonction d'entraînement Holt-Winters Additif

```{r}
HW_add <- function(param, train){

  aa <- param[1]
  ga <- param[2]
  da <- param[3]
  
  n <- length(train)
  
  Sta <- rep(0, n+12)
  Tta <- rep(0, n+12)
  Ita <- rep(0, n+12)
  
  Yt <- c(rep(NA,12), train)
  Prev <- rep(NA, n+12)
  
  Sta[12] <- mean(train[1:12])
  Tta[12] <- 0
  
  for(j in 13:(n+12)){
    
    if(is.na(Yt[j])){
      Yt[j] <- Sta[j-1] + Tta[j-1] + Ita[j-12]
    }
    
    Sta[j] <- aa*(Yt[j] - Ita[j-12]) +
              (1-aa)*(Sta[j-1] + Tta[j-1])
    
    Tta[j] <- ga*(Sta[j] - Sta[j-1]) +
              (1-ga)*Tta[j-1]
    
    Ita[j] <- da*(Yt[j] - Sta[j]) +
              (1-da)*Ita[j-12]
    
    Prev[j] <- Sta[j-1] + Tta[j-1] + Ita[j-12]
  }
  
  MAPE <- mean(abs((Yt[13:(n+12)] - Prev[13:(n+12)]) /
                   Yt[13:(n+12)]), na.rm=TRUE)
  
  return(list(MAPE=MAPE,
              S=Sta,
              T=Tta,
              I=Ita))
}
```

---

# 5. Fonction d'entraînement Holt-Winters Multiplicatif

```{r}
HW_mul <- function(param, train){

  am <- param[1]
  gm <- param[2]
  dm <- param[3]
  
  n <- length(train)
  
  Stm <- rep(0, n+12)
  Ttm <- rep(0, n+12)
  Itm <- rep(1, n+12)
  
  Yt <- c(rep(NA,12), train)
  Prev <- rep(NA, n+12)
  
  Stm[12] <- mean(train[1:12])
  Ttm[12] <- 0
  
  for(j in 13:(n+12)){
    
    if(is.na(Yt[j])){
      Yt[j] <- (Stm[j-1] + Ttm[j-1]) * Itm[j-12]
    }
    
    Stm[j] <- am*(Yt[j]/Itm[j-12]) +
              (1-am)*(Stm[j-1] + Ttm[j-1])
    
    Ttm[j] <- gm*(Stm[j] - Stm[j-1]) +
              (1-gm)*Ttm[j-1]
    
    Itm[j] <- dm*(Yt[j]/Stm[j]) +
              (1-dm)*Itm[j-12]
    
    Prev[j] <- (Stm[j-1] + Ttm[j-1]) * Itm[j-12]
  }
  
  MAPE <- mean(abs((Yt[13:(n+12)] - Prev[13:(n+12)]) /
                   Yt[13:(n+12)]), na.rm=TRUE)
  
  return(list(MAPE=MAPE,
              S=Stm,
              T=Ttm,
              I=Itm))
}
```

---

# 6. Entraînement des deux modèles

```{r}
param_add <- c(0.2, 0.1, 0.1)
param_mul <- c(0.2, 0.1, 0.1)

result_add <- HW_add(param_add, train$valeur)
result_mul <- HW_mul(param_mul, train$valeur)

result_add$MAPE
result_mul$MAPE
```

La meilleure méthode est celle avec le MAPE le plus faible.

---

# 7. Prévisions pour 2025

## Additif

```{r}
Prev_add_2025 <- rep(NA,12)

for(h in 1:12){
  Prev_add_2025[h] <- result_add$S[n+12] +
                      h*result_add$T[n+12] +
                      result_add$I[n+12-12+h]
}

Prev_add_2025
```

## Multiplicatif

```{r}
Prev_mul_2025 <- rep(NA,12)

for(h in 1:12){
  Prev_mul_2025[h] <- (result_mul$S[n+12] +
                       h*result_mul$T[n+12]) *
                       result_mul$I[n+12-12+h]
}

Prev_mul_2025
```

---

# 8. Comparaison avec l'échantillon-test

```{r}
test$valeur
```

Comparer visuellement avec :

- Prev_add_2025
- Prev_mul_2025

La méthode avec l'erreur la plus faible est la plus performante.

---

# 9. Déduction des valeurs manquantes

On complète la série avec les prévisions du meilleur modèle.

```{r}
serie_complete_add <- c(train$valeur, Prev_add_2025)
serie_complete_mul <- c(train$valeur, Prev_mul_2025)
```

---

# Conclusion

Les deux modèles Holt-Winters ont été implémentés manuellement.

La comparaison via le MAPE permet de sélectionner le modèle le plus performant.

Les prévisions 2025 ont été obtenues sans utiliser les valeurs réelles.

