---
title: "DM3 Méthodes de prévisions"
author: "Ablaye SOW"
date: "`r Sys.Date()`"
output: html_document
---
### Récumpération et transformation des données
```{r setup, include=FALSE}
data = read_excel("/home/layedev/Documents/miashs2026/MQME2026_SEMESTRE2/Méthodes de prévision/serie_000641413_18022026.xlsx")
colnames(data) = c("periode", "prix")
data$prix <- as.numeric(data$prix)

data$prix <- as.numeric(data$prix)
View(data)
write.xlsx(data, "/home/layedev/Documents/miashs2026/MQME2026_SEMESTRE2/Méthodes de prévision/DM3_ventes.xlsx")

print(summary(data))
```

### Graphique


```{r cars}
library(zoo)

data$periode <- as.yearmon(data$periode)
plot(data$periode, data$prix, type = "l")
```

### Pour échantillon nous allons prendre la dernière qui correspond à 2025

```{r pressure, echo=FALSE}
data = data.frame(data)
data_algo <- subset(data, format(periode, "%Y") != "2025")

library(dplyr)
## remplacer les valeur manquantes par les la médiane de la meme année
data_algo <- data_algo %>%
  mutate(periode = format(periode, "%Y")) %>%
  group_by(periode) %>%
  mutate(valeur = ifelse(
    is.na(valeur),
    median(valeur, na.rm = TRUE),
    valeur
  )) %>%
  ungroup()

taille = length(data$periode)

moy_first_years = mean(data_algo$prix[1:12])
# moy_first_years
t = -11:taille
St = c(rep(moy_first_years, 12), rep(0, taille))
Tt = rep(0, taille+12)
It = rep(0, taille+12)
for (i in 1:12) {
  It[i] = data_algo$prix[i] - St[i]
}
Yt = data_algo$prix
Prevt = c(data_algo$prix[1],rep(NA, length(Yt)-1))

  
```
### Algo méthode additive : paramètres optimaux
```{r}
additive_algo <- function(eps){
      params = runif(3, min = 0, max = 1)
      a = params[1]
      g = params[2]
      d = params[3]
      for (j in 13:(taille-12)) {
        St[j] = a*(Yt[j-12]-It[j-12]) + (1-a)*(St[j-1]+Tt[j-1])
        Tt[j] = g*(St[j]-St[j-1]) + (1-g)*Tt[j-1]
        It[j] = d*(Yt[j-12]-St[j]) + (1-d)*It[j-12]
      }
      
      for (i in 2:length(Yt)) {
        Prevt[i] = St[i+12-1] + Tt[i+12-1] + It[i+12-12]
      }
      MAPE <- mean(abs((Yt - Prevt)/Yt), na.rm = TRUE)

      if (MAPE < eps) {
        return(c(a, g, d))
      } else {
        return(additive_algo(eps))
      }
}
additive_algo(0.05)
```


### remplassage des tableaux et valeurs manquantes par la méthode additive
```{r}
params = additive_algo(0.05)
a = params[1]
g = params[2]
d = params[3]
### Mise à jours des tableaux et remplissage des NA

data_algo <- subset(data, format(periode, "%Y") != "2025")
Yt = data_algo$prix
Prevt = c(data_algo$prix[1],rep(NA, length(Yt)-1))

for (j in 13:(taille-12)) {
        if(is.na(Yt_add[j-12])){
          Yt_add[j-12] <-St[j-1] + Tt[j-1] + It[j-12]
        }
        St[j] = a*(Yt_add[j-12]-It[j-12]) + (1-a)*(St[j-1]+Tt[j-1])
        Tt[j] = g*(St[j]-St[j-1]) + (1-g)*Tt[j-1]
        It[j] = d*(Yt_add[j-12]-St[j]) + (1-d)*It[j-12]
}

for (i in 2:length(Yt)) {
    Prevt[i] = St[i+12-1] + Tt[i+12-1] + It[i+12-12]
}
MAPE_add <- mean(abs((Yt_add - Prevt_add)/Yt_add), na.rm = TRUE)
MAPE_add
```


### Algo méthode multiplicative : paramètres optimaux
```{r}
multiplicative_algo <- function(eps){
      params = runif(3, min = 0, max = 1)
      a = params[1]
      g = params[2]
      d = params[3]
      for (j in 13:(taille-12)) {
        St[j] = a*(Yt[j-12]/It[j-12]) + (1-a)*(St[j-1]+Tt[j-1])
        Tt[j] = g*(St[j]-St[j-1]) + (1-g)*Tt[j-1]
        It[j] = d*(Yt[j-12]/St[j]) + (1-d)*It[j-12]
      }
      
      for (i in 2:length(Yt)) {
        Prevt[i] = (St[i+12-1] + Tt[i+12-1]) * It[i+12-12]
      }
      MAPE <- mean(abs((Yt - Prevt)/Yt), na.rm = TRUE)

      if (MAPE < eps) {
        return(c(a, g, d))
      } else {
        return(additive_algo(eps))
      }
}
multiplicative_algo(0.05)
```


### remplassage des tableaux et valeurs manquantes par la méthode multiplicative
```{r}
params = multiplicative_algo(0.05)
a = params[1]
g = params[2]
d = params[3]
### Mise à jours des tableaux et remplissage des NA

data_algo <- subset(data, format(periode, "%Y") != "2025")
Yt = data_algo$prix
Prevt = c(data_algo$prix[1],rep(NA, length(Yt)-1))

for (j in 13:(taille-12)) {
        if(is.na(Yt_mult[j-12])){
          Yt_mult[j-12] <-(St[j-1] + Tt[j-1]) * It[j-12]
        }
        St[j] = a*(Yt_mult[j-12]/It[j-12]) + (1-a)*(St[j-1]+Tt[j-1])
        Tt[j] = g*(St[j]-St[j-1]) + (1-g)*Tt[j-1]
        It[j] = d*(Yt_mult[j-12]/St[j]) + (1-d)*It[j-12]
}
for (i in 2:length(Yt)) {
    Prevt[i] = (St[i+12-1] + Tt[i+12-1]) * It[i+12-12]
}
MAPE_mult <- mean(abs((Yt_mult - Prevt_mult)/Yt_mult), na.rm = TRUE)
MAPE_mult
```


### Conclusion
D'après les résultats des MAPE ontenues avec les deux méthodes, nous pouvons conclure que la méthode multiplicative est plus performant que la méthode additive car ayant une valeur plus faible.

### Prévision pour l'année 2025 par la méthode additive

```{r}
params = additive_algo(0.05)
a = params[1]
g = params[2]
d = params[3]
Yt = data_algo$prix
taille = length(data$periode)
echant2025  <- subset(data, format(periode, "%Y") == "2025")
echant = echant2025$prix
Prev_add_2025 = rep(NA, 12)
for (i in 1:12) {
        St[i+taille] = a*(echant[i]+It[i+taille-12]) + (1-a)*(St[i+taille-1]+Tt[i+taille-1])
        Tt[i+taille] = g*(St[i+taille]-St[i+taille-1]) + (1-g)*Tt[i+taille-1]
        It[i+taille] = d*(echant[i]+St[i+taille]) + (1-d)*It[i+taille-12]
        Prev_add_2025[i] = St[i+taille-1] + Tt[i+taille-1] + It[i+taille-12]
}

data_2025_add = cbind(Prev_add_2025, echant)
View(data_2025_add)
```

### Prévision pour l'année 2025 par la méthode multiplicative

```{r}
params = additive_algo(0.05)
a = params[1]
g = params[2]
d = params[3]
Yt = data_algo$prix
taille = length(data$periode)
echant2025  <- subset(data, format(periode, "%Y") == "2025")
echant = echant2025$prix
Prev_add_2025 = rep(NA, 12)
for (i in 1:12) {
        St[i+taille] = a*(echant[i]+It[i+taille-12]) + (1-a)*(St[i+taille-1]+Tt[i+taille-1])
        Tt[i+taille] = g*(St[i+taille]-St[i+taille-1]) + (1-g)*Tt[i+taille-1]
        It[i+taille] = d*(echant[i]+St[i+taille]) + (1-d)*It[i+taille-12]
        Prev_add_2025[i] = St[i+taille-1] + Tt[i+taille-1] + It[i+taille-12]
}

data_2025_add = cbind(Prev_add_2025, echant)
View(data_2025_add)
```