---
title: "R Notebook"
output: html_notebook
---

```{r}
library(ggplot2)  # Pour des visualisations avancées
library(dplyr)    # Pour la manipulation des données
require(pROC)

#Mise en place
folder='/Users/emileroussel/Desktop/UNIV/Séance 3/'
setwd(folder)

file='last_event.csv'
df <- read.csv(file=file)

df
```
Les données utilisées sont déjà nettoyées 

# Préparations de la base de données
```{r}
### Changement des types
df$sexe <- as.factor(df$sexe)
df$target <- as.factor(df$participe)
df$last_noshow <- as.factor(df$last_noshow)
df$event_month <- as.factor(df$event_month)
df$event_week <- as.factor(df$event_week)

### Sélection des colonnes 
# Suppression de event_flag & id_client
drop_cols = c("X", "event_month", "event_week", "participe", "id_client", "event_flag")
df <- df[, !names(df) %in% drop_cols]

### Suppression des colonnes inutiles à la modélisation
# Définis les listes de variables en fonction de leur type
quant_vars <- names(df)[sapply(df, is.numeric)] 
qual_vars <- names(df)[sapply(df, is.factor)]

# Suppression des variables non pertinentes
quant_vars <- setdiff(quant_vars, c("X", "participe")) # Retirer : X, participe
qual_vars  <- setdiff(qual_vars,  "target")            # Retirer : target

# Détermination de la variable cible
target <- "target"

df
```

La sélection de variables permet d'automatiser les processus d'analyse qui vont suivre. On va pouvoir dissocier les variables qualitatives, quantitatives, et la variable cible qui reste centrale


# Analyse univariée
```{r}
# Traçage des histogrammes pour les variables quantitatives
for (col in quant_vars) {
  hist(df[[col]], main=col)
}

# Traçage de pieplot pour les variables qualitatives  
for (col in qual_vars) {
  # Création d'une table d'effectif
  table_counts <- table(df[[col]])

  # Vérifier qu'il y a au moins 2 modalités pour éviter une erreur
  pie(table_counts, 
      col = rainbow(length(table_counts)),  # Palette de couleurs
      main = paste("Répartition de", col))  # Titre dynamique
}

# Affichage de la variable cible
table_counts <- table(df[[target]])
pie(table_counts, 
    col = rainbow(length(table_counts)),  # Palette de couleurs
    main = paste("Répartition de", target))  # Titre dynamique
```

Ce que l'on remarque : 
1. La plupart des variables numériques ont des distributions en loi de puissance


# Analyse bivariée - Variable cible
```{r}
# Traçage de pieplot
for (col in quant_vars) {
  boxplot(df[[col]] ~ df$target, 
          col = c("lightblue", "salmon"),  # Couleurs pour les groupes
          main = paste("Boxplot de", col, "par target"),
          xlab = "Target", ylab = col)
}

# Pour chaque variable qualitative
for (col in qual_vars) {
  # Créer une table de comptage entre les modalités de la variable qualitative et target
  table_counts <- table(df[[col]], df$target)
  
  # Convertir les comptages en pourcentages pour chaque modalité de la variable qualitative
  table_percentage <- apply(table_counts, 1, function(x) x * 100 / sum(x, na.rm = TRUE))
  
  # Créer un graphique à barres empilées avec les pourcentages
  # On utilise les couleurs pour distinguer les classes de target
  barplot(table_percentage, 
          col = c("lightblue", "salmon"),  # Couleurs pour les classes de target
          beside = FALSE,  # Empilement des barres
          main = paste("Répartition de target par", col), # Titre dynamique
          xlab = col, ylab = "Pourcentage",               # label
          legend = c("Target 0", "Target 1"), 
          args.legend = list(x = "topright"))
}
```
# Mesure des intéractions - variable cible
```{r}
# Charger les bibliothèques nécessaires
library(DescTools)  # Pour V de Cramer

# Créer un tableau vide pour stocker les résultats
results <- data.frame(
  Variable = character(),
  Test = character(),
  p_value = numeric(),
  Interaction_Measure = character(),
  Interaction_Value = numeric(),
  stringsAsFactors = FALSE
)

# 1. Test statistique et mesure de l'interaction pour les variables quantitatives
for (col in quant_vars) {
  # ANOVA pour tester la différence de moyennes entre les groupes définis par 'target' (qui est qualitative)
  anova_test <- aov(df[[col]] ~ df$target)
  anova_pvalue <- summary(anova_test)[[1]]$`Pr(>F)`[1]
  
  # Mesurer la corrélation entre la variable quantitative et la variable cible (target, qualitative)
  eta_sq <- summary(anova_test)[[1]][["Sum Sq"]][1] / sum(summary(anova_test)[[1]]["Sum Sq"])  
  
  # Ajouter les résultats dans le tableau
  results <- rbind(results, data.frame(
    Variable = col,
    Test = "ANOVA",
    p_value = anova_pvalue,
    Interaction_Measure = "Eta",
    Interaction_Value = eta_sq
  ))
}

# 2. Test statistique et mesure de l'interaction pour les variables qualitatives
for (col in qual_vars) {
  # Test Khi-2 pour l'indépendance entre la variable qualitative et la variable cible
  chi_square_test <- chisq.test(table(df[[col]], df$target))
  chi_pvalue <- chi_square_test$p.value
  
  # Mesurer le V de Cramer entre la variable qualitative et la variable cible
  cramer_v_value <- CramerV(table(df[[col]], df$target))
  
  # Ajouter les résultats dans le tableau
  results <- rbind(results, data.frame(
    Variable = col,
    Test = "Khi-2",
    p_value = chi_pvalue,
    Interaction_Measure = "V de Cramer",
    Interaction_Value = cramer_v_value
  ))
}

# 3. Afficher le tableau récapitulatif
print(results)
```
# Mesure des intéractions - variables explicatives
```{r}
# comparegroup -> Package d'analyse
# Tableau de résultat
results_interactions <- data.frame(
  Var1 = character(),
  Var2 = character(),
  Type = character(),
  Test = character(),
  p_value = numeric(),
  Interaction_Measure = character(),
  Interaction_Value = numeric(),
  stringsAsFactors = FALSE
)

### Quali - Quali 
quant_pairs <- combn(quant_vars, 2, simplify = FALSE)
for (pair in quant_pairs) {
  v1 <- pair[1]
  v2 <- pair[2]
  
  test <- cor.test(df[[v1]], df[[v2]], method = "pearson")
  
  results_interactions <- rbind(
    results_interactions,
    data.frame(
      Var1 = v1,
      Var2 = v2,
      Type = "Quant-Quant",
      Test = "Pearson",
      p_value = test$p.value,
      Interaction_Measure = "Correlation",
      Interaction_Value = test$estimate
    )
  )
}

### Quanti - Quali
for (q in quant_vars) {
  for (c in qual_vars) {
    
    aov_test <- aov(df[[q]] ~ df[[c]])
    aov_sum <- summary(aov_test)[[1]]
    
    eta_sq <- aov_sum[1, "Sum Sq"] / sum(aov_sum[, "Sum Sq"])
    p_val  <- aov_sum[1, "Pr(>F)"]
    
    results_interactions <- rbind(
      results_interactions,
      data.frame(
        Var1 = q,
        Var2 = c,
        Type = "Quant-Quali",
        Test = "ANOVA",
        p_value = as.numeric(p_val),
        Interaction_Measure = "Eta2",
        Interaction_Value = as.numeric(eta_sq),
        stringsAsFactors = FALSE
      )
    )
  }
}

### Quali - Quali
qual_pairs <- combn(qual_vars, 2, simplify = FALSE)

library(DescTools)

for (pair in qual_pairs) {
  v1 <- pair[1]
  v2 <- pair[2]
  
  tab <- table(df[[v1]], df[[v2]])
  
  chi_test <- suppressWarnings(chisq.test(tab))
  cramer <- CramerV(tab)
  
  results_interactions <- rbind(
    results_interactions,
    data.frame(
      Var1 = v1,
      Var2 = v2,
      Type = "Quali-Quali",
      Test = "Khi-2",
      p_value = chi_test$p.value,
      Interaction_Measure = "Cramer V",
      Interaction_Value = cramer
    )
  )
}

### Affichage des résultats
results_interactions


```






# Modélisation
```{r}
library(caret)
# Séparer les données en 70% pour l'entraînement et 30% pour le test
set.seed(123)  # Pour la reproductibilité
splitIndex <- createDataPartition(df$target, p = 0.7, list = FALSE)  # Séparation 70-30
train_data <- df[splitIndex, ]
test_data <- df[-splitIndex, ]


# Créer un modèle de régression logistique sur les données d'entraînement
model <- glm(target ~ ., data = train_data, family = binomial)

summary(model)
```

```{r}
step_model = step(model, direction="backward", trace=0)
summary(step_model)
```




```{r}
library(randomForest)
rf_model <- randomForest(
  target ~ ., 
  data = train_data,
  ntree = 500            # nombre d'arbres
)
summary(rf_model)
```

# Evaluation des modèles
```{r}
evaluate_model <- function(model, data, y_true, threshold = 0.5, type = "logistic") {
  
  # Probabilités
  if(type == "logistic"){
    prob <- predict(model, newdata = data, type = "response")
  } else if(type == "rf"){
    prob <- predict(model, newdata = data, type = "prob")[,2]
  }
  
  # Prédiction classes
  y_pred <- ifelse(prob >= threshold, 1, 0)
  
  # Confusion matrix
  cm <- confusionMatrix(as.factor(y_pred), as.factor(y_true), positive = "1")
  
  # AUC
  roc_obj <- roc(y_true, prob, quiet = TRUE)
  auc_value <- as.numeric(auc(roc_obj))   # <<< IMPORTANT
  
  # Résultats
  list(
    confusion_matrix = cm$table,
    accuracy = cm$overall["Accuracy"],
    precision = cm$byClass["Precision"],
    recall = cm$byClass["Recall"],
    F1 = cm$byClass["F1"],
    AUC = auc_value
  )
}
```


```{r}
threshold <- 0.3
models_list <- list(
  list(name = "Logit_full", model = model, type = "logistic", threshold=threshold),
  list(name = "Logit_step", model = step_model, type = "logistic", threshold=threshold),
  list(name = "RandomForest", model = rf_model, type = "rf", threshold=threshold)
)

results <- data.frame()

for(m in models_list){
  eval <- evaluate_model(
    m$model, 
    test_data, test_data[, 'target'],
    threshold=m$threshold,
    type=m$type
  )

   results <- rbind(results, data.frame(
    Model = m$name,
    Threshold = m$threshold,
    Accuracy = eval$accuracy,
    Precision = eval$precision,
    Recall = eval$recall,
    F1 = eval$F1,
    AUC = eval$AUC
  ))
}

results
```

```{r}
print("seuil = 50%")
evaluate_model(
  rf_model,
  test_data, test_data[,'target'],
  threshol=0.5,
  type='rf'
)$confusion_matrix

print("")
print("")
print("")
print('seuil = 30%')
evaluate_model(
  rf_model,
  test_data, test_data[,'target'],
  threshol=0.2,
  type='rf'
)$confusion_matrix
```


```{r}
models_list <- list(
  list(name = "Logit_full", model = model, type = "logistic"),
  list(name = "Logit_step", model = step_model, type = "logistic"),
  list(name = "RandomForest", model = rf_model, type = "rf")
)

roc_list <- list()

# Calculer les objets ROC pour chaque modèle
for(m in models_list){
  
  # Probabilités
  if(m$type == "logistic"){
    prob <- predict(m$model, newdata = test_data, type = "response")
  } else if(m$type == "rf"){
    prob <- predict(m$model, newdata = test_data, type = "prob")[,2]
  }
  
  # ROC
  roc_obj <- roc(test_data$target, prob, quiet = TRUE)
  
  # Stocker
  roc_list[[m$name]] <- roc_obj
}



```




```{r}
roc_df <- data.frame()
for(m in models_list){
  if(m$type == "logistic"){
    prob <- predict(m$model, newdata = test_data, type = "response")
  } else if(m$type == "rf"){
    prob <- predict(m$model, newdata = test_data, type = "prob")[,2]
  }
  roc_obj <- roc(test_data$target, prob, quiet = TRUE)
  df <- data.frame(
    fpr = 1 - roc_obj$specificities,
    tpr = roc_obj$sensitivities,
    model = m$name
  )
  roc_df <- rbind(roc_df, df)
}

# Tracer avec ggplot
ggplot(roc_df, aes(x = fpr, y = tpr, color = model)) +
  geom_line(size = 1.2) +
  geom_abline(slope=1, intercept=0, linetype="dashed", color="gray") +
  labs(title="Courbes ROC comparées",
       x="False Positive Rate (1 - Specificity)",
       y="True Positive Rate (Sensitivity)") +
  theme_minimal() +
  theme(text = element_text(size=12))
```



# Création de la courbe de Lift
```{r}
# --- Paramètres marketing ---
cost_contact <- 0.2     # coût par client contacté
gain_client <- 14.99     # gain par client positif

# --- Choisir le modèle à tracer ---
# Exemple : mod = modèle logistique full
mod <- model
type_mod <- "logistic"

# --- Prédictions probabilités ---
if(type_mod == "logistic"){
  prob <- predict(mod, newdata = test_data, type = "response")
} else if(type_mod == "rf"){
  prob <- predict(mod, newdata = test_data, type = "prob")[,2]
}

# --- Créer un dataframe avec score et target ---
df <- test_data %>%
  mutate(prob = prob) %>%
  arrange(desc(prob)) %>%  # trier par score décroissant
  mutate(cum_index = row_number(),
         cum_pct = cum_index / n())  # portion de la base

# --- Calculer le profit cumulatif ---
df <- df %>%
  mutate(
    cum_tp = cumsum(target == 1),   # vrais positifs cumulés
    cum_n_contacted = cum_index,    # clients contactés
    cum_profit = cum_tp * gain_client - cum_n_contacted * cost_contact
  )

# --- Tracer la courbe ---
ggplot(df, aes(x = cum_pct, y = cum_profit)) +
  geom_line(color = "blue", size = 1.2) +
  labs(
    title = "Courbe de Profit",
    x = "Portion de clients contactés",
    y = "Profit cumulé (€)"
  ) +
  theme_minimal()
```


```{r}
profit_df <- data.frame()  # tableau final

for(m in models_list){
  
  # 1️⃣ Probabilités
  if(m$type == "logistic"){
    prob <- predict(m$model, newdata = test_data, type = "response")
  } else if(m$type == "rf"){
    prob <- predict(m$model, newdata = test_data, type = "prob")[,2]
  }
  
  # 2️⃣ Construire dataframe trié par score
  df <- test_data %>%
    mutate(prob = prob) %>%
    arrange(desc(prob)) %>%
    mutate(
      cum_index = row_number(),
      cum_pct = cum_index / n(),              # portion de clients contactés
      cum_tp = cumsum(target == 1),          # vrais positifs cumulés
      cum_n_contacted = cum_index,           # clients contactés cumulés
      cum_profit = cum_tp * gain_client - cum_n_contacted * cost_contact,
      model = m$name
    )
  
  # 3️⃣ Ajouter au tableau global
  profit_df <- rbind(profit_df, df)
}

ggplot(profit_df, aes(x = cum_pct, y = cum_profit, color = model)) +
  geom_line(size = 1.2) +
  labs(
    title = "Courbes de Profit comparées",
    x = "Portion de clients contactés",
    y = "Profit cumulé (€)"
  ) +
  theme_minimal() +
  theme(text = element_text(size = 12))

```


```{r}
# Tableau résumé : profit max et proportion correspondante
profit_summary <- profit_df %>%
  group_by(model) %>%
  summarise(
    max_profit = max(cum_profit),
    optimal_pct = cum_pct[which.max(cum_profit)]
  ) %>%
  arrange(desc(max_profit))

print(profit_summary)

```