---
title: "DM3 Méthodes de prévisions"
author: "Ablaye SOW"
date: "`r Sys.Date()`"
output: html_document
---
### Récumpération et transformation des données
```{r setup, include=FALSE}
data = read_excel("/home/layedev/Documents/miashs2026/MQME2026_SEMESTRE2/Méthodes de prévision/serie_000641413_18022026.xlsx")
colnames(data) = c("periode", "prix")
data$prix <- as.numeric(data$prix)

data$prix <- as.numeric(data$prix)
View(data)
write.xlsx(data, "/home/layedev/Documents/miashs2026/MQME2026_SEMESTRE2/Méthodes de prévision/DM3_ventes.xlsx")

print(summary(data))
```

### Graphique


```{r cars}
library(zoo)

data$periode <- as.yearmon(data$periode)
plot(data$periode, data$prix, type = "l")
```

### Pour échantillon nous allons prendre la dernière qui correspond à 2025

```{r pressure, echo=FALSE}
data = data.frame(data)
data_algo <- subset(data, format(periode, "%Y") != "2025")
library(dplyr)
## remplacer les valeur manquantes par les la médiane de la meme année
data_algo <- data_algo %>%
  mutate(periode = format(periode, "%Y")) %>%
  group_by(periode) %>%
  mutate(valeur = ifelse(
    is.na(valeur),
    median(valeur, na.rm = TRUE),
    valeur
  )) %>%
  ungroup()

n = length(data_algo$prix) # n des données de travail

moy_first_years = mean(data_algo$prix[1:12])
# moy_first_years
t = -11:n
  
```



### Algo méthode additive : paramètres optimaux
```{r}
St = c(rep(moy_first_years, 12), rep(0, n))
Tt = rep(0, n+12)
It = rep(0, n+12)
## Yt et Prev de longueur n+12
Yt = c(rep(NA, 12),data_algo$prix)
Prevt = c(rep(NA, 12),data_algo$prix[1],rep(NA, n-1))

for (i in 1:12) {
  It[i] = Yt[i+12] - St[i]
}

additive_algo <- function(niter){
  best_mape <- Inf
  best_params <- rep(NA,3)
  
  for (j in j:niter) {
    params = runif(3, min = 0, max = 1)
      a = params[1]
      g = params[2]
      d = params[3]
      for (j in 13:n) {
        St[j] = a*(Yt[j]-It[j-12]) + (1-a)*(St[j-1]+Tt[j-1])
        Tt[j] = g*(St[j]-St[j-1]) + (1-g)*Tt[j-1]
        It[j] = d*(Yt[j]-St[j]) + (1-d)*It[j-12]
        Prevt[j] = St[j-1] + Tt[j-1] + It[j-12]
      }
      MAPE <- mean(abs((Yt[13:n] - Prevt[13:n])/Yt[13:n]), na.rm = TRUE)
    
      if(MAPE < best_mape){
        best_mape <- MAPE
        best_params <- params
      }
  }
  return(best_params)
      
}
additive_algo(5000)
```


### remplassage des tableaux et valeurs manquantes par la méthode additive
```{r}
params = additive_algo(5000)
aa = params[1]
ga = params[2]
da = params[3]
### Mise à jours des tableaux et remplissage des NA
Sta = c(rep(moy_first_years, 12), rep(0, n+12))
Tta= rep(0, n+12+12)
Ita = rep(0, n+12+12)
data_algo <- subset(data, format(periode, "%Y") != "2025")
## Yt et Prev de longueur n+12
Yt_add = c(rep(NA, 12),data_algo$prix)
Prev_add = c(rep(NA, 12),data_algo$prix[1],rep(NA, n-1))
for (i in 1:12) {
  Ita[i] = Yt_add[i+12] - Sta[i]
}

for (j in 13:n) {
        if(is.na(Yt_add[j])){
          Yt_add[j] = Ita[j-12] + (1/aa)*Sta[j] -((1-aa)/aa)*(Sta[j-1]+Tta[j-1])
        }
        Sta[j] = aa*(Yt_add[j]-Ita[j-12]) + (1-aa)*(Sta[j-1]+Tta[j-1])
        Tta[j] = ga*(Sta[j]-Sta[j-1]) + (1-ga)*Tta[j-1]
        Ita[j] = da*(Yt_add[j]-Sta[j]) + (1-da)*Ita[j-12]
}
for (j in 14:n) {
    Prev_add[j] = Sta[j-1] + Tta[j-1] + Ita[j-12]
}
MAPE_add <- mean(abs((Yt_add[13:n] - Prev_add[13:n])/Yt_add[13:n]), na.rm = TRUE)
MAPE_add
View(cbind(Yt_add,Prev_add, Tta, Sta, Ita))

```


### Algo méthode multiplicative : paramètres optimaux
```{r}

St = c(rep(moy_first_years, 12), rep(0, n))
Tt = rep(0, n+12)
It = rep(0, n+12)
## Yt et Prev de longueur n+12
Yt = c(rep(NA, 12),data_algo$prix)
Prevt = c(rep(NA, 12),data_algo$prix[1],rep(NA, n-1))

for (i in 1:12) {
  It[i] = Yt[i+12] / St[i]
}

multiplicative_algo <- function(niter){
  best_mape <- Inf
  best_params <- rep(NA,3)
  
  for (j in j:niter) {
    params = runif(3, min = 0, max = 1)
      a = params[1]
      g = params[2]
      d = params[3]
      for (j in 13:n) {
        St[j] = a*(Yt[j]/It[j-12]) + (1-a)*(St[j-1]+Tt[j-1])
        Tt[j] = g*(St[j]-St[j-1]) + (1-g)*Tt[j-1]
        It[j] = d*(Yt[j]/St[j]) + (1-d)*It[j-12]
        Prevt[j] = (St[j-1] + Tt[j-1]) * It[j-12]
      }
      MAPE <- mean(abs((Yt[13:n] - Prevt[13:n])/Yt[13:n]), na.rm = TRUE)
    
      if(MAPE < best_mape){
        best_mape <- MAPE
        best_params <- params
      }
  }
  return(best_params)
}
multiplicative_algo(5000)
```


### remplassage des tableaux et valeurs manquantes par la méthode multiplicative
```{r}
params = multiplicative_algo(5000)
am = params[1]
gm = params[2]
dm = params[3]
### Mise à jours des tableaux et remplissage des NA
Stm = c(rep(moy_first_years, 12), rep(0, n+12))
Ttm= rep(0, n+12+12)
Itm = rep(0, n+12+12)

data_algo <- subset(data, format(periode, "%Y") != "2025")
## Yt et Prev de longueur n+12
Yt_mul = c(rep(NA, 12),data_algo$prix)
Prev_mul = c(rep(NA, 12),data_algo$prix[1],rep(NA, n-1))

for (i in 1:12) {
  Itm[i] = Yt_mul[i+12] / Stm[i]
}

for (j in 13:n) {
        if(is.na(Yt_mul[j])){
          Yt_mul[j] = Itm[j-12] * ((1/am)*Stm[j] -((1-am)/am)*(Stm[j-1]+Ttm[j-1]))
        }
        Stm[j] = am*(Yt_mul[j]/Itm[j-12]) + (1-am)*(Stm[j-1]+Ttm[j-1])
        Ttm[j] = gm*(Stm[j]-Stm[j-1]) + (1-gm)*Ttm[j-1]
        Itm[j] = dm*(Yt_mul[j]/Stm[j]) + (1-dm)*Itm[j-12]
}
for (j in 14:n) {
    Prev_mul[j] = (Stm[j-1] + Ttm[j-1])*Itm[j-12]
}
MAPE_mul <- mean(abs((Yt_mul[13:n] - Prev_mul[13:n])/Yt_mul[13:n]), na.rm = TRUE)
MAPE_mul

View(cbind(Yt_mul, Prev_mul, Ttm, Stm, Itm))
```


### Conclusion
D'après les résultats des MAPE ontenues avec les deux méthodes, nous pouvons conclure que la méthode additive est plus performant que la méthode multiplicative car ayant une valeur plus faible.

### Prévision pour l'année 2025 par la méthode additive

```{r}
Yt_add = c(Yt_add, rep(NA, 12))
Prev_add = c(Prev_add, rep(NA,12))
m = n+12
echant2025  <- subset(data, format(periode, "%Y") == "2025")
echant = c(rep(NA,m),echant2025$prix)
echant
for (i in (m+1):(m+12)) {
        St[i] = aa*(echant[i]-It[i-12]) + (1-aa)*(St[i-1]+Tt[i-1])
        Tt[i] = ga*(St[i]-St[i-1]) + (1-ga)*Tt[i-1]
        It[i] = da*(echant[i]-St[i]) + (1-da)*It[i-12]
        Prev_add[i] = St[i-1] + Tt[-1] + It[i-12]
}

data_2025_add = cbind(Prev_add[(m+1):(m+12)], echant[(m+1):(m+12)])
View(data_2025_add)
#MAPE_add <- mean(abs((echant[m:m+12] - Prev_add_2025[m:m+12])/echant[m:m+12]), na.rm = TRUE)
#MAPE_add
```

### Prévision pour l'année 2025 par la méthode multiplicative

```{r}
Yt_mul = c(Yt_mul, rep(NA, 12))
Prev_mul = c(Prev_mul, rep(NA,12))
m = n+12
echant2025  <- subset(data, format(periode, "%Y") == "2025")
echant = c(rep(NA,m),echant2025$prix)
for (i in (m+1):(m+12)) {
        St[i] = am*(echant[i]/It[i-12]) + (1-am)*(St[i-1]+Tt[i-1])
        Tt[i] = gm*(St[i]-St[i-1]) + (1-gm)*Tt[i-1]
        It[i] = dm*(echant[i]/St[i]) + (1-dm)*It[i-12]
        Prev_mul[i] = (St[i-1] + Tt[-1]) * It[i-12]
}

data_2025_mul = cbind(Prev_mul[(m+1):(m+12)], echant[(m+1):(m+12)])
View(data_2025_mul)
#MAPE_add <- mean(abs((echant[m:m+12] - Prev_add_2025[m:m+12])/echant[m:m+12]), na.rm = TRUE)
#MAPE_add
```